【裁判字號】    94,簡,515
【裁判日期】    950123
【裁判案由】    綜合所得稅
【裁判全文】
臺北高等行政法院簡易判決
                                     94年度簡字第00515號
原      告  甲○○
被      告  財政部臺北市國稅局
代  表  人  張盛和(局長)
上列當事人間因綜合所得稅事件，原告不服財政部中華民國94年
4月18日台財訴字第09400035750號訴願決定，提起行政訴訟。本
院判決如下：
    主  文
原告之訴駁回。
訴訟費用由原告負擔。
    事  實
壹、事實概要：
  一原告辦理民國（下同）91年度綜合所得稅結算申報時，將退
    職所得新台幣（下同）804,840元減除65萬元後並扣除屬新
    制退撫部分59,958元之餘額94,882元申報為應稅之退職所得
    。
  二而被告機關核定時則依扣繳憑單資料，認定系爭應稅之退職
    所得應為452,382元，併課原告當年度綜合所得稅，核定綜
    合所得總額為1,811,774元，淨額為1,202,774元，應補徵稅
    額63,859元。
  三原告就原處分中有關「核定其當年度應稅退職所得金額為45
    2,382元」部分之規制性決定表示不服，而申請復查。但復
    查結果未獲變更，原告提起訴願亦遭訴願駁回，因此提起本
    件行政訴訟。
貳、兩造聲明：
  一原告聲明：
    求為判決撤銷原處分（復查決定）及訴願決定。
  二被告聲明：
    求為判決駁回原告之訴。
參、兩造之爭點：
  一原告主張之理由：
    (一)原告於89年4月間，自願以兼領1/2之一次退休金與1/2月
      退休金方式自公務員職位退休，當年度退職所得，業由主
      管機關法務部依據所得稅法第14條第l項第9類之3及財政
      部89年2月2日台財稅字第0880451484號函釋，核算可減除
      額，一次退職所得比例為55%，分期退職所得即月退休金
      部分之比率45%，有法務部發給之退職所得稅款扣繳說明
      可稽，並於當年度使用及繳稅完畢。原告91年度有關退職
      所得部分，僅有1/2月退休金一項，共新台幣804,840元，
      扣除屬新制退撫無須課稅部分59,958元，退職所得為744,
      882元，此有法務部之核發名冊可憑，被告對此數額並不
      爭執。既無兼領一次退職所得與分期退職所得之情形，自
      得依所得稅法第14條第2項9類之3規定，減除65萬元後，
      將餘數列為所得額。法務部所發之91年度退職所得扣繳憑
      單，係依原告於89年退休當年度有兼領一次退職所得與分
      期退職所得核算減除額65萬元之45%比例，將餘額列為所
      得額。惟上開所得稅法條所定應依比率計算減除額需有兼
      領二者之條件存在。否則何能謂之兼領？而上開法條又未
      明示有二種退職所得核算之比率，在退職人員僅領有月退
      休金時仍應適用，則法務部於僅有月退休金單項所得時，
      仍按89年度有兩項所得所核算之得減除額比例，計算減除
      額後核發退職所得之扣繳憑證，自屬於法無據。被告機關
      竟據此扣繳憑證所載數額通知原告補繳稅款，難謂適法。
      經原告申請復查，為被告機關駁回，駁回理由謂依上開之
      財政部函釋，計算減免額之方法並無不合。89年以後雖僅
      領分期退職所得，惟其可減除之金額，仍應按退職時，因
      兼領一次及分期所得所計算之比例，計算各該年度之得減
      除金額，此乃當然之法理。但對於法理之依據何在，則未
      加說明。原告復向其上級之主管機關財政部訴願，亦遭駁
      回。駁回理由除認駁回復查之理由並無不合，惟亦未對其
      所創之計算方式法理提出說明，自難令人甘服。
    (二)原告91年度既僅有月退休金單項收入，在並無兼領一次所
      得之情形下，依財政部函釋只能享有法律規定之單項所得
      得減除額65萬元中之45%，亦即原告須就其中之差額357,5
      00元部分繳納綜合所得稅。惟按使人民增加租稅負擔，應
      以法律或施行細則定之，此為司法院釋字第536號所解釋
      。若依財政部上開函釋應將減除額按比率固定，顯係以行
      政命令，使原告多繳稅款，此項行政命令依上開解釋即非
      適法。另所得稅法第14條第9類之3部分係指有兼領一次所
      得與分期所得之情形，始有按比例計算可減除額之問題，
      如無兼領一次退職所得之情形，即無該款之適用，法條文
      義至為明顯。被告機關認應依89年度原告有兩項所得時所
      核算之比例計算可減除額，自屬於法無據。駁回復查及訴
      願決定書理由指仍應按退職當年有兩項所得之比例計算「
      乃當然之法理」，惟未就法理之依據提出說明。而「人民
      有依法律納稅之義務。」為憲法第19條所明定。所謂「依
      法律」是指依法律之明文而言，並不及於法理。若謂課稅
      機關可依法理任意擴張解釋對人民課稅，人民豈非成為俎
      上肉，任由課稅機關曲解法令，予取予求，自非立法精神
      所在，亦非國家之福。凡中華民國人民有所得，始能依所
      得稅法課徵所得稅，此為該法第2條第1項而明定。原告91
      年度僅有月退職所得一項，並無兼領一次所得之情形，為
      被告機關所不爭執。其所執原告應依89年有兼領二種所得
      時所核算之比例計算，對原告而言，雖僅係可減除額被縮
      減，但減除額被縮減後原告必須多繳稅款。就被告機關而
      言，雖未明示向原告課徵所得稅，而實際上則係向原告課
      徵不應繳稅之減免額縮減部分之所得稅。其對原告課徵超
      過45%減除額以上部分之所得稅，即與上引之稅法規定有
      違。又被告89年度一次退職所得部分，已併同當年度月退
      職所得合併核算可減除額後繳納所得稅完畢，一次退職所
      得在所得稅法上即無所得額存在之可言。依被告機關所稱
      ，91年度無一次退職所得之情形下，仍應依89年度核算之
      比例作為91年度可減除額之依據，乃係將89年度已課稅完
      畢之一次所得額部分重複列計，因重複列計之結果，而使
      原告依法應享有之可減除額為之減縮，必須多繳稅款，顯
      與公平之課稅原則有違。又本件財政部訴願決定書理由，
      指其台財稅第0880451484號函所為釋示，係屬有權解釋，
      符合租稅法律主義云云。惟主管機關縱屬有權釋示，亦不
      能違背租稅公平課稅原則，此應為當然之法理。財政部之
      原釋示函，就分期所得部分係以退休當年度分期所得及未
      來年度預期之可能分期所得，累算至平均死亡年齡75歲止
      之數額，作為分期所得之計算比例，設有退休條件完全相
      同之3人，均採取兼領一次所得及分期所得1/2之方式退休
      ，退休後第2年所領之分期退職所得金額均屬相同，但因
      退休時之年齡分別為65歲、70歲及75歲之不同，應納之所
      得稅額卻大有不同，因65歲者計算至75歲，有10年分期退
      職所得之累積，為計算減免額比例之基準；70歲僅有5年
      可供計算；75歲退休者幾無可供計算之比例（最多只有1
      年），比例之多寡，影響第2年分期所得之所得稅稅負。
      在所得之數額均屬相同下，稅負卻各有不同，而年齡愈高
      稅負愈重。莫非財政當局故意在懲罰老人，此項因年齡之
      差異計算不同之比例，而非以實際所得之數額為課稅之依
      據，豈能謂符合所得稅法之立法意旨？不知被告方面對此
      如何自圓其說。
  二被告主張之理由：
    (一)按「第九類︰退職所得︰凡個人領取之退休金、資遣費、
      退職金、離職金、終身俸及非屬保險給付之養老金等所得
      。但個人領取歷年自薪資所得中自行繳付儲金之部分及其
      孳息，不在此限。一一次領取者，其所得額之計算方式如
      左︰(一)一次領取總額在15萬元乘以退職服務年資之金額以
      下者，所得額為0。(二)超過15萬元乘以退職服務年資之金
      額，未達30萬元乘以退職服務年資之金額部分，以其半數
      為所得額。(三)超過30萬元乘以退職服務年資之金額部分，
      全數為所得額。退職服務年資之尾數未滿6個月者，以半
      年計；滿6個月者，以1年計。二分期領取者，以全年領取
      總額，減除65萬元後之餘額為所得額。三兼領一次退職所
      得及分期退職所得者，前二款規定可減除之金額，應依其
      領取一次及分期退職所得之比例分別計算之。」為所得稅
      法第14條第1項第9類所明定。次按「說明二：前開退職所
      得之計算如下：(一)...。(二)分期領取退職所得，另於退職
      時領取一次加發之各項給與者，其依所得稅法第14條第1
      項第9類第3款規定，計算一次及分期退職所得可減除之金
      額，應按下列方式計算之：1.(1)如分期退職所得係於每期
      期末領取者：退職起至死亡止分期領取退職所得之年金現
      值＝分期退職所得*｛﹝（1＋利率）期數－1﹞／﹝利率*
      （1＋利率）期數﹞｝。(2)如分期退職所得係於每期期初
      領取者：退職起至死亡止分期領取退職所得之年金現值＝
      分期退職所得*｛﹝（1＋利率）期數－1－1﹞／﹝利率*
      （1＋利率）期數－1＋1﹞｝。(3)利率：按年領取者依退
      休時郵政儲金匯業局一年期定期儲金固定利率計算。按月
      、季、半年領取者，依上項年利率之十二分之一、四分之
      一及二分之一計算。(4)期數：以退職時之年齡計算至國人
      平均壽命75歲止之年數，依分期退職所得係按月、按季、
      按半年或年領取計算之。按月領取者，1年之期數為12期
      ；按季領取者，1年之期數為4期；按半年領取者，1年之
      期數為2期；按年領取者，1年之期數為1期。2.分期領取
      之退職所得比例（Ｂ）＝1－（Ａ）。3.一次退職所得可
      減除金額＝15萬元Ｘ退職所得服務年資*（Ａ）＋（30萬
      元－15萬元）*退職服務年資*50%*（Ａ）。4.分期退職所
      得可減除之金額＝65萬元*（Ｂ）。(三)兼領一次退職所得
      及分期退職所得，另於退職時領取一次加發之各項給與者
      ，其依所得稅法第14條第1項第9類第3款規定，計算一次
      及分期退職所得可減除之金額，應依下列方式計算之：1.
      退職當年度一次領取之退職所得之比例（Ａ）＝一次領取
      之退職所得（含一次加發之各項給與）／〔一次領取之退
      職所得（含一次加發之各項給與）＋退職起至死亡時領取
      分期退職所得之年金現值〕。退職起至死亡止分期領取退
      職所得之年金現值計算方式，同說明二(二)1.(1)至(4)。2.一
      次退職所得及分期退職所得可減除之金額，同說明二(二)3.
      及4.。」復為財政部89年2月2日台財稅第0880451484號函
      （請參閱所得稅法令彙編90年版第201頁第9之7則）所明
      釋。
    (二)本件原告當年度取有法務部所給付分期退休金804,840元
      ，其中屬應稅之退職所得為452,382元，原告未按應稅金
      額填報，自行以804,840元減除65萬元後並扣除屬新制退
      撫部分59,958元之餘額94,882元申報為應稅退職所得，核
      與首揭法令不合，案經被告依據扣繳憑單資料核定系爭應
      稅退職所得為452,382元，併課原告當年度綜合所得稅。
      原告就被告核定系爭應稅之退職所得為452,382元不服，
      主張該年度領取法務部所給付分期退休金804,840元，已
      無兼領一次退職所得，所領取之退休金804,840僅屬月退
      休金，應以減除65萬元後並扣除屬新制退撫部分59,958元
      之餘額94,882元為應稅之退職所得，此觀所得稅法未明定
      而財政部以行政命令使其多納稅，即非合法云云，申經被
      告復查結果，未獲變更，原告仍未甘服，提起訴願，亦經
      財政部持與被告相同之論見，予以決定駁回原告之訴願。
      顯見原告一再陳詞之主張，即非有理由，被告之本件原處
      分，及財政部之訴願決定，於認事用法均為持平允當，並
      無違誤。
    (三)原告主張該年度所領取之退休金804,840元僅屬月退休金
      ，已無兼領一次退職所得，應以減除65萬元後並扣除屬新
      制退撫部分59,958元之餘額94,882元為應稅之退職所得，
      此觀所得稅法未明定而財政部以行政命令使其多納稅，即
      非合法等情。按兼領一次及分期退職所得者，於退休時該
      年度領取之一次及分期退職所得可減除之金額，固應依一
      次領取及分期領取之比例分別計算，而之後年度續領部分
      ，雖僅屬分期退職所得，惟其可減除之金額，仍應按退職
      時，因兼領一次及分期退職所得所計算之比例，計算各該
      年度之得減除金額，此乃當然之法理。經查原告係89年4
      月20日自法務部退休時，兼領一次退休金及分期（按半年
      領取）退休金，核其分期領取之退職所得比例為45%，本
      年度續領取之分期退休金計804,840元，扣除屬新制退撫
      部分59,958元，其餘為退職所得744,882元，依法可減除
      之金額為292,500元（650,000*45%），即應稅之退職所得
      為452,382元（744,882－292,500）。此有法務部總務司
      出納科出具之關於原告退養金核發資料暨相關應稅退職所
      得計算明細及扣繳憑單可稽，核與首揭法令暨相關計算規
      定，並無不合。原告主張後續年度已無兼領一次退職金時
      ，所領取分期退職所得，應按全額65萬元減除云云，顯係
      對法令之誤解，純屬其個人法律見解之歧異，洵無足採。
      又首揭函釋，乃財政部本諸主管機關就行政法規所為之解
      釋，旨在闡明法規之原意，具有普遍之運用性，復屬執行
      母法有關課稅之細節性事項，並在法律意旨之限度內所為
      之行政釋示，符合租稅法律主義原則，亦與司法院釋字第
      519號及第536號解釋之意旨相符，則原告執以該函釋合法
      性之爭議，要非可取。揆諸首揭規定，尚無不合，復查決
      定及財政部之訴願決定予以維持，亦無不合。
    (四)相同案情，原告90年度綜合所得稅事件，不服復查、訴願
      決定，提起行政訴訟一案，業經大院93簡字第01084號判
      決原告之訴駁回在案，併予陳明。
    理  由
壹、程序方面：
    本案原告爭執之補稅金額為63,859元，其金額未達20萬元。
    而司法院曾於92年9月17日以（92）院台廳行一字第23681
    號令，依行政訴訟法第229條第2項之規定，將行政訴訟法第
    229條第1項之簡易案件金額（價額）自3萬元，提高為20萬
    元。故本案應認合於行政訴訟法第229條第1項第1款「關於
    稅捐課徵事件涉訟，所核課之稅額在新臺幣20萬元以下（原
    為3萬元，現提高為20萬元）而涉者」，應依簡易訴訟程序
    進行之。
貳、兩造爭執之要點：
  一按原告在91年度領得退職所得804,840元，原告認為上開退
    職所得屬於分期領取的退職所得，而依所得稅法第14條第1
    項第9類第2款之規定，減除其65萬元後並扣除屬新制退撫部
    分之59,958元，而以其餘額94,882元為應稅之退職所得，而
    列入課稅所得之稅基內。
  二被告機關則引用財政部89年2月2日台財稅第0880451484號函
    釋意旨，認為上開804,840元之退職所得中，扣除屬新制退
    撫部分之59,958元後，餘款744,882元應先按照原告89年4月
    20日自法務部退休時，兼領一次及分期退休金之比例（55%
    對45%），僅其中之292,500元 (650,000*45%)得依所得稅法
    第14條第1項第9類第2款之規定予以扣除，因此認定其應列
    入課稅所得稅基範圍內之應稅退職所得金額為452,382元（
    744,882－292,500）。
  三原告則爭執上開財政部89年2月2日台財稅第0880451484號函
    釋內容在「稅捐法定原則」下之「規範適格性」，認為其規
    定內容違反稅捐法定原則，而非適格之法規範。
  四是以本案之爭點集中在「財政部89年2月2日台財稅第088045
    1484號函釋意旨，究竟為所得稅法第14條第1項第9類規定內
    容之正確法律解釋，抑或是逾越法律範圍、增加人民負擔之
    違法函釋」。
參、本院之判斷：
  一本案所涉相關法理之背景說明：
    (一)按本案之爭點實涉及現行（狹義）所得稅法中有關「所得
      實現時點」之議題，有必要先予澄清。
      1.由於現行所得稅法採取週期稅制，同時又採取累進稅率
        ，所以所得實現時點之認定將對應納稅額之計算產生直
        接之影響。所以這個時點之決定，必須有客觀之標準，
        而且不容許以人為之手段進行稅捐規避。
      2.有關（狹義）所得稅法制下，其「收入」實現時點之判
        定，視自然人與營利事業，有以下二個標準可循，茲分
        述如下：
        (1)自然人之綜合所得稅採「現金收付制」，意即「以人
          民對收入客體已處於物權控管之狀態來認定收入之實
          現」（費用之支出亦然，後詳），在此意義下，則僅
          取得「請求他人給付一定物品」之債權者，不能認為
          有所得之實現。這個標準，嚴格說來並無法精準地反
          應出特定自然人在特定稅捐週期之實際稅捐負擔能力
          ，而且讓自然人比較有機會使用私法之手段來人為操
          縱所得實現之年度（例如將應受領之金錢，先用借款
          之形式安排，取得其占有，等到將來特定年度再以債
          務免除之方式來安排收入之實現），之所以為這樣的
          立法設計，實在是因為個人沒有設帳，基於稽徵便利
          所為之考量。
        (2)營利事業之營利事業所得稅計算，則採「權責發生制
          ，意即「收入」之認列不以實際取得該物之物權控管
          為必要，只須滿足以下二項要件即可，分別是：
          （收入客體）已實現（包括「現實取得」與「在法
            律上對收入請求權取得債權」）。
          （收入客體）已賺得（乃指為取得收入而對應之成
            本費用已實際全部或大部支出耗用）。
          而在上開意義下，如果收入客體「已實現」，但「未
          賺得」時，要列「預收收入」課目，置於資產負債表
          之負債欄中。從這裏可以明瞭，雖然營利事業所得稅
          對收入之適格客體範圍，雖幾與遺產稅及贈與稅相同
          ，不過在稅捐週期的背景下，為了忠實反應出特定營
          利事業之稅負能力，在某些情況下，即使人民取得特
          定的所得適格客體，但因為其主要之成本費用尚未支
          出，仍然不認列為已實現之收入，而僅列為預收收入
          。從這裏也可知「權責發生制」比「現金收付制」更
          能精準實踐量能課稅之理想。
      3.收入之實現不管採「現金收付制」還是「權責發生制」
        ，各自都會有盲點產生。
        (1)在「現金收付制」之情形，最大的問題出在收入與所
          對應的成本費用不在同一稅捐週期發生，結果會產生
          收入實現的年度，成本費用還沒有實現，結果無法認
          列之情形，因此違反了量能課稅的理想（後詳）。
        (2)在「權責發生制」之情形，最大的問題出在呆帳上，
          可能今年認列的收入，在明年被倒帳，此時損失要如
          何來加以承認。
      4.現行得稅法制不是沒有針對以上的缺失進行防堵規範，
        但是規範的並不是十分成功，爰說明如下：
        (1)針對「現金收付制」之缺失，引入「變動所得」的觀
          念（所得稅法第14條第3項參照，另外退職所得亦有
          相同之規範設計），但是其規定內容，無論是構成要
          件與法律效果，都過於粗糙。
        (2)針對「權責發生制」之缺失，則引用預估呆帳損失之
          課目，可以作為收入之減項，並容許在符合查核準則
          的標準下，在呆帳實際產生年度認列。不過實務上之
          問題出在，可能營利事業遭受呆帳損失，即無法繼續
          經營下去，此時事後認列呆帳變得毫無意義。
    (二)由以上之說明足知變動所得之所以承認，正是為了避免所
      得一次實現在累進稅制下所帶來的不公平現象，另外從現
      行所得稅法第14條第3項及第1項第9類之規定內容觀之，
      變動所得之扣除金額中，除了累進加徵之考量外，其實也
      把成本費用包涵在其中（換言之，不能在扣除法定金額以
      後再主張成本費用而要求減除）。
    (三)而退職所得與一般狹義的變動所得觀念其極類似，其間之
      重要區別點在於，一般狹義的變動所得成本費用付出在先
      ，而收入發生在後。退職所得則是其收入取得在先，但該
      筆收入雖無成本費用，卻是取得者往後收入的主要來源，
      要支應其長期生活費用。而現行所得稅法將退職所得區分
      為一次領取與分次領取，而給予其不同的稅基扣除額，其
      道理即在於二者所須因應長期生活費標準不同。
    (四)但當納稅義務人之退職所得是兼領一次退職所得與分期退
      職所得時，所得稅法第14條第1項第9類第3款明定要按比
      例分期計算。而此處所稱之「比例計算」，以上述整個變
      動所得之基本法理為基礎，並考慮到「兼領的退職所得可
      用國民平均壽命來推估其全額，而整筆金額（一次領取與
      分期領取之預估額加總）應只有一個扣除標準，維持其他
      全部分期領取或全部一次領取者之平等待遇」之因素，其
      正確之解釋應是：
      1.一次領取之退職所得在領取當時，依所得稅法第14條第
        1項第9類第1款得扣除之稅基金額為(年資*15*1.5)*(一
        次領取金額/全部退職所得)。
      2.分期領取之退職所得在領取當時，依所得稅法第14條第
        1項第9類第2款得扣除之稅基金額為65*(一次領取金額/
        全部退職所得)。
  二在上開法理基礎下，本院認為財政部89年2月2日台財稅第08
    80451484號函釋意旨僅是對所得稅法第14條第1項第9類第3
    款規範意旨的正確解釋，並無違反稅捐法定原則。而原告之
    主張內容，等於是「全部分期領取退職所得，而直接適用所
    得稅法第14條第1項第9類第2款規定」，已違反所得稅法第
    14條第1項第9類第3款之明文。從而本件被告機關對原告應
    稅退職所得之認定並無違法可言。
肆、綜上所述，本件原處分於法有據，訴願決定予以維持亦無違
    誤，原告訴請撤銷為無理由，應予駁回。
據上論結，原告之訴為無理由，爰依行政訴訟法第236條、第98
條第3項前段，判決如主文。
中    華    民    國    95    年     1    月   23     日
                              第五庭  法  官  帥嘉寶
上為正本係照原本作成。
本件以訴訟事件所涉及之法律見解具有原則性者為限，始得於本
判決送達後20日內向本院提出上訴狀並表明上訴理由，如已於本
判決宣示後送達前提起上訴者，應於判決送達後20日內補具上訴
理由（均按他造人數附繕本），且經最高行政法院許可後方得上
訴。
中    華    民    國    95    年     1    月   23     日
                                      書記官  蘇亞珍


司法院資訊處製作；財團法人民間司法改革基金會備份。
